臺灣臺北地方法院刑事判決　　　　　　　92年度訴字第1948號
公　訴　人　臺灣臺北地方法院檢察署檢察官
被　　　告　丁○○
選任辯護人　陳彥希律師
　　　　　　柯君重律師
被　　　告　甲○○○
選任辯護人　陳彥希律師
　　　　　　莊植寧律師
上列被告等因違反商業會計法等案件，經檢察官提起公訴（九十
二年度偵字第二○七七五號、第二一七○六號），本院判決如下
：
    主  文
丁○○、甲○○○共同連續商業負責人，以明知為不實之事項，
而填製會計憑證，各處有期徒刑壹年。
    事  實
一、丁○○係設於臺北市○○○路○段一八○號十三樓、十四樓
    慶豐集團總裁，並為該集團所屬關係企業鼎豪實業股份有限
    公司（下簡稱鼎豪公司，設桃園縣蘆竹鄉○○路○段十七巷
    四號）、陸利股份有限公司（下簡稱陸利公司，設臺北市○
    ○路三號）之董事長，受鼎豪公司等全體股東之委託，綜理
    公司全部事務；甲○○○則係慶豐集團關係企業三陽投資股
    份有限公司（下簡稱三陽投資公司）總經理，受丁○○之委
    任指派，實際管理慶豐集團（包括鼎豪公司、陸利公司）之
    投資及財務調度事務，丁○○為商業負責人、甲○○○於執
    行業務範圍內亦屬公司法之負責人，二人均為從事業務之人
    。緣於民國八十八年四、五月間國內發生金融風暴，丁○○
    為支應集團資金需求，及為避免陸利公司財務狀況惡化，拖
    累集團信用，竟與甲○○○共同基於意圖為他人不法利益之
    概括犯意聯絡，未經鼎豪公司董事會之同意，不依關係企業
    間借貸之正當程序，於不詳時間指示慶豐集團旗下員工張金
    鑑連續製作內容不實之鼎豪公司八十八年四月七日、四月十
    八日董事會會議決議錄，虛偽登載董事會授權董事長丁○○
    全權處理申請定期存單做為陸利公司借款擔保等事宜，並由
    甲○○○親自用印其上，復將之與其他必要之授信文件，持
    以向銀行人員行使之，足生損害於鼎豪公司，且指示不知情
    之各關係企業財會人員製作不實之會計憑證並登入帳冊，以
    虛偽法律行為自鼎豪公司挪用鉅額資金，供陸利公司及其他
    關係企業使用，而為下列違背其任務之行為：
（一）於八十八年四月二十二日，由丁○○指示甲○○○，以鼎
      豪公司在安泰商業銀行股份有限公司忠孝分行（下簡稱安
      泰忠孝分行）之新臺幣（下同）二億元一年期定存單，設
      定質權擔保陸利公司於八十八年四月二十二日向安泰忠孝
      分行借貸之二億元，陸利公司復將上開借得之二億元，轉
      匯入三陽投資公司，並透過三陽投資公司以定存單擔保、
      資金轉匯之方式，輾轉將上開二億元其中一億元轉入三陽
      投資公司二千萬元、慶灃股份有限公司（下簡稱慶灃公司
      ）四千萬元、豐達貿易股份有限公司四千萬元，其中一億
      元再轉匯入鼎豪公司。嗣於八十九年四月十九日陸利公司
      借新債二億元清償八十八年四月二十二日之借款二億元（
      即俗稱換單）後，鼎豪公司復於同日將上開二億元定存單
      續期一年，再擔保陸利公司於該日向安泰忠孝分行借款之
      二億元（資金流向詳如附表一所示）。嗣於八十九年六月
      十五日，因陸利公司無力償還借款，上開定存單即遭銀行
      行使質權中途解約用以抵償陸利公司之借款，隨即於八十
      九年提列呆帳，導致鼎豪公司實質受損一億元。
（二）於八十八年五月五日，丁○○復指示甲○○○以鼎豪公司
      在安泰忠孝分行之一億元一年期定存單設定質權擔保陸利
      公司於八十八年五月五日向安泰忠孝分行借貸之一億元，
      陸利公司復將上開借得之一億元，轉匯慶豐集團內關係企
      業超福股份有限公司二千萬元、慶灃公司一千五百萬元、
      鼎豪公司五千八百萬元，其餘七百萬元陸利公司自用，復
      於八十八年五月六日鼎豪公司又自其華南商業銀行股份有
      限公司松山分行（下簡稱華南松山分行）帳戶匯出三千萬
      元予展業投資股份有限公司（下簡稱展業投資公司）、匯
      出五千萬元予大豐投資股份有限公司（下簡稱大豐投資公
      司）。且於八十九年五月五日陸利公司借新還舊（換單）
      清償其於八十八年五月五日之一億元借款後，鼎豪公司再
      於同日將上開一億元定存單續期一年，擔保陸利公司於該
      日向安泰忠孝分行換單借款之一億元（資金流向明細詳如
      附表二所示）。嗣於八十九年六月十五日，因陸利公司無
      力償還借款，上開定存單即遭銀行行使質權中途解約用以
      抵償陸利公司之借款，鼎豪公司匯出款項合計一億二千二
      百萬元，丁○○、甲○○○亦無收回之意，於年底即以呆
      帳處理。
（三）甲○○○承前指示，1.於八十八年四月二十八日，以鼎豪
      公司誠泰商業銀行股份有限公司龍山分行（下簡稱誠泰龍
      山分行）五千萬元一年期定存單，擔保陸利公司於八十八
      年五月十八日向誠泰龍山分行借款之三千七百萬元、於八
      十八年五月二十一日借款之一千三百萬元；復於八十九年
      六月七日將上開定存單續期一年，以擔保陸利公司於八十
      九年六月七日向誠泰龍山分行借款之五千萬元，而陸利公
      司再將前揭五千萬元用以清償八十八年五月十八日三千七
      百萬元、同年月二十一日一千三百萬元之借款（亦以換單
      方式借新還舊）。2.於八十八年八月六日，鼎豪公司以誠
      泰龍山分行一千六百萬元三個月期定存單，擔保陸利公司
      於八十八年八月六日向誠泰龍山分行借款之一千六百萬元
      ，嗣於八十八年十一月六日將上開定存單續期一年，以擔
      保陸利公司於八十八年十一月六日向誠泰龍山分行借款之
      一千六百萬元，陸利公司又以借新還舊方式，清償八十八
      年八月六日之一千六百萬元借款。3.八十八年九月十三日
      ，鼎豪公司以誠泰龍山分行之二千萬元一年期定存單，擔
      保陸利公司分別於八十八年九月十三日、同年月十五日、
      同年月十八日向誠泰龍山分行借貸之六百萬元、一千二百
      萬元、二百萬元（資金流向詳如附表三所示）。嗣因陸利
      公司屆期後均無力清償借款，鼎豪公司上開定存單均於八
      十九年七月二十日遭銀行行使質權中途解約而抵償陸利公
      司之債務，上述總計共使鼎豪公司受損八千六百萬元。
（四）另丁○○、甲○○○明知陸利公司財務狀況不佳，營業困
      難，並無力再償還借款，仍於八十九年五月九日，將鼎豪
      公司所有之二千九百萬元融通貸予陸利公司，亦足生損害
      於鼎豪公司（資金流向詳如附表四所示）。
（五）鼎豪公司因遭銀行將定存單解約抵償陸利公司債務，因而
      對陸利公司取得三億零八百萬元之債權，連同前揭二千九
      百萬元借款債權，均因陸利公司無力償還，而於八十九年
      度財務報告中提列為備列呆帳。
二、丁○○、甲○○○於八十八年十二月間，復共同承前揭之不
    法犯意聯絡，意圖自鼎豪公司挪用資金，以供關係企業及丁
    ○○個人資金調度，而由甲○○○虛偽製作鼎豪公司以四億
    零七百四十六萬六千元之價格，買受登記在李金枝名下坐落
    於臺北縣泰山鄉○○段第五四、一○五、一○六、一二八、
    一二九、一三五號等六筆土地（下簡稱臺北縣泰山鄉五四號
    等六筆土地）之不實土地買賣契約書（此為商業會計法所規
    定商業會計憑證中之原始憑證），旋於同年月二十八日，以
    給付預付款之名義，開立以鼎豪公司為發票人、票面金額一
    億五千萬元、發票日、到期日均為八十八年十二月二十八日
    之本票一紙，存入由甲○○○保管供慶豐集團關係企業應用
    之李金枝設於華南松山分行第000000000000號
    帳戶內，隨後該筆款項於三日之內，部分透過展業投資公司
    、慶豐環宇股份有限公司，流入陸利公司在華南松山分行開
    立之帳戶內，多數款項則藉由大豐投資公司、慶眾汽車股份
    有限公司、三陽投資公司及甲○○○胞妹林麗美等帳戶，將
    其中一億一千萬元輾轉存入丁○○設於大眾商業銀行股份有
    限公司臺北分行之個人帳戶內，嗣再自丁○○上開帳戶將一
    億一千萬元匯回三陽投資公司，再將款項匯出用以清償三陽
    投資公司、陸利公司對他人之借款，詳如附表五、六所示之
    資金流向圖；復由甲○○○指示不知情之關係企業各財會人
    員將前開不實交易製作不實之傳票後，將該筆交易記入帳冊
    ，隨即並於鼎豪公司八十九年度財務報告中，提列為呆帳，
    而為違背其任務之行為，足生損害於鼎豪公司。
三、案經法務部調查局北部地區機動工作組移送臺灣臺北地方法
    院檢察署檢察官偵查起訴。
    理  由
一、訊據被告丁○○、甲○○○固坦承被告丁○○為慶豐集團之
    負責人，亦為旗下關係企業鼎豪公司、陸利公司之董事長，
    被告甲○○○則係受被告丁○○之委任指派，負責慶豐集團
    內所有之投資財務事項，鼎豪公司確有在未經董事會開會決
    議之情形下，即於八十八年四月二十二日等日分別以二億元
    、一億元、五千萬元、一千六百萬元、二千萬元之定存單擔
    保陸利公司向銀行之借款，嗣因陸利公司無力償還借款，而
    遭銀行行使質權將上開定存單中途解約以抵償陸利公司之欠
    款；另鼎豪公司復於八十九年五月九日將二千九百萬元融通
    貸予陸利公司；且鼎豪公司有於八十八年十二月二十八日以
    支付土地預付款之名義將一億五千萬元存入由被告甲○○○
    保管之李金枝帳戶內，而該筆款項嗣後又流入陸利公司、被
    告丁○○、其他關係企業之帳戶內，而如附表一至六所顯示
    之資金流向明細亦屬真實等情，惟均矢口否認有何刑法第三
    百四十二條第一項背信、同法第二百十六條、第二百十五條
    行使業務上登載不實之文書、商業會計法第七十一條第一款
    以明知為不實之事項而填製會計憑證及記入帳冊之犯行。被
    告丁○○辯稱：鼎豪公司與陸利公司均為伊之家族企業，各
    關係企業間之資金調度，均係委託專業財務人員即被告甲○
    ○○處理，伊未做具體指示安排，被告甲○○○並未於事前
    向伊報告將以鼎豪公司之定存單擔保陸利公司之借款，並將
    融通資金予陸利公司及其他公司；鼎豪公司股東均為黃家家
    族或家族成員組成之法人，無其他投資人存在，鼎豪公司為
    陸利公司擔保所借得之款項，除供陸利公司資金調度外，亦
    均流回伊之家族關係企業，而陸利公司積欠鼎豪公司之款項
    雖現均列為呆帳，然日後仍可向陸利公司追償，鼎豪公司以
    定存單為陸利公司擔保之事，亦經鼎豪公司九十三年一月九
    日之股東臨時會決議通過，本件純係單純之家族關係企業間
    資金調度，並無何人受損；製作董事會會議紀錄非屬董事長
    之職權，況會議紀錄係鼎豪公司援往例向銀行申請授信時，
    應銀行內部作業要求所為，且內容與董事之意志均相同，並
    經鼎豪公司九十三年一月之股東會決議通過，亦無致生損害
    於他人云云。被告甲○○○辯稱：伊係受黃氏家族成員概括
    委任處理黃家家族財產，八十八年間，因慶豐集團內之陸利
    公司轉型失敗又適逢國內金融風暴，亟須短期資金挹注以渡
    難關，若無法籌措短期資金而發生跳票情形，勢必連帶造成
    慶豐集團內其他企業遭銀行行使保證債權或緊縮銀根之骨牌
    連鎖效應，故伊於急迫情形下，始未待鼎豪公司董事會決議
    即以鼎豪公司定存單為陸利公司擔保並為資金借貸，雖有行
    政疏失，但符合鼎豪公司本身利益，並無任何損害鼎豪公司
    之不法意圖；而伊非受鼎豪公司之委任，而係受黃家家族之
    委任，故伊對鼎豪公司自無背信可言，而被告丁○○對於伊
    所為並不知情，故伊亦不可能與被告丁○○共犯；董事會議
    事錄非伊製作，亦非伊之業務範圍，董事會議事錄僅為私人
    公司內部決議事項之記載，不涉及任何社會公共信用，並不
    該當業務上作成之文書，且會議記錄內容與董事意志相符，
    並經股東會追認，故未生損害於公眾或他人。買賣土地部分
    ，伊因鼎豪公司在桃園之倉庫不敷使用，而有購置土地之需
    要，始向李金枝購買臺北縣泰山鄉五四號等六筆土地，實則
    上開土地屬於黃家家族財產，僅登記在李金枝名下，伊受李
    金枝、黃家家族授權而代理雙方為買賣，事後並已經鼎豪公
    司股東會決議追認，並無不法，鼎豪公司支付之一億五千萬
    元土地預付款，則用以註銷關係企業間之債權債務關係，並
    償還關係企業銀行貸款，伊並無為自己或他人不法利益之意
    圖；事後雖因故無法完成所有權移轉，然不能因此即認係虛
    偽買賣，而原應向李金枝追償之一億五千萬元，則以抵付租
    金之方式由李金枝將土地無償提供鼎豪公司使用，亦無損及
    鼎豪公司權益云云。
二、就鼎豪公司以定存單為陸利公司擔保，另以資金借貸陸利公
    司部分，經查：
（一）鼎豪公司於八十八年四月二十二日等日，未經鼎豪公司董
      事會決議，即提供一千六百萬元至二億元不等之定存單擔
      保陸利公司之借款，並於八十九年五月九日借款二千九百
      萬元予陸利公司，嗣因陸利公司無力償還，鼎豪公司之定
      存單遭解約而用以償還陸利公司向銀行之借款等情，除為
      被告丁○○、甲○○○所不否認外，復有授信申請書、本
      埠代收票據出庫明細表、定期性存款存入憑證、定期存款
      存單、擔保品保管條、轉帳支出及收入傳票、支票、國內
      匯款申請書、帳戶交易明細表、取款憑條、存款憑條、支
      票匯入結帳明細表、大眾銀行電匯申請代收入傳票、安泰
      銀行放款當期交易明細表、大眾銀行匯入匯款明細表、安
      泰銀行放款本息收入傳票、本金收入傳票、定期存款當期
      交易明細表、帳戶存款明細分類帳、安泰銀行放款本金及
      利息收入傳票、借款申請書等件可證（置於卷外，相關資
      料案卷【一】【二】）。而上開因擔保及借貸而產生之債
      權，於鼎豪公司八十九年度之財務報表中，全數提列為備
      抵呆帳，此參卷附之鼎豪公司財務報表及安侯建業會計師
      事務所九十年十月十六日安建（九○）審（一）字第○四
      五六Ｍ號函文即明（見九十一年度偵字第三○七○號【下
      簡稱偵三○七○號卷】第七頁至第十五頁），佐以如附表
      一至四所示之資金流向明細，以及被告甲○○○於本院所
      為之供述（見本院卷第三宗第三○至三五頁），可知鼎豪
      公司因為替陸利公司擔保、融通資金，實質上各損失一億
      元（八十八年四月二十二日二億元定存單擔保、八十九年
      四月十九日續為擔保部分）、一億二千二百萬元（八十八
      年五月五日一億元定存單擔保、八十九年五月五日續為擔
      保部分）、八千六百萬元（八十八年五月十八日起擔保之
      八千六百萬元部分）、二千九百萬元（八十九年五月九日
      借款部分），而鼎豪公司所損失的款項，則經由陸利公司
      流出至慶豐集團內各關係企業中（詳如附表一至四所示）
      。又按法人與自然人為不同之權利義務主體，屬不同之人
      格，數法人不因其組成之成員皆相同而得認數法人為單一
      之人格主體，亦不得謂其中一法人之財產即為數法人間所
      共有，並得逕行流用，故被告等以各關係企業之組成成員
      均為被告丁○○家族之人，而自其中一家公司挪用款項無
      損於該公司之辯解，尤屬似是而非之論。另據被告甲○○
      ○所供：因八十八年間，陸利公司轉型失敗又適逢國內金
      融風暴，亟須短期資金挹注以渡難關，故伊於急迫情形下
      ，始未待鼎豪公司董事會決議即以鼎豪公司定存單為陸利
      公司擔保並為資金借貸，以支援陸利公司，可見其係在明
      知陸利公司已經營不善、無力償還借款之情況下，仍使鼎
      豪公司為擔保及借貸之行為，其有損害鼎豪公司、而圖利
      於陸利公司及慶豐集團內其他關係企業之意圖及犯行甚明
      。又被告甲○○○雖非鼎豪公司正式編制內之經理人員，
      惟係受鼎豪公司董事長即被告丁○○之委任指派，負責管
      理鼎豪公司之財務，並於鼎豪公司相關之支出傳票上簽章
      ，於其業務範圍內，自屬公司法上之負責人，是其自應善
      盡專業財務人員之職責，與被告丁○○共同為鼎豪公司謀
      取利益，惟被告二人竟聯手使鼎豪公司受損達三億多元，
      則渠等有違背任務之行為，至為明確。
（二）據被告甲○○○於調查局詢問時供稱：「我將鼎豪公司的
      三億元資金供陸利公司作為債務擔保，這件事我在事前有
      向被告丁○○報告，陸利的事情我都有事先向被告丁○○
      報告。他有同意我的做法」（見九十二年度偵字第二○七
      七五號卷【下簡稱偵二○七七五號卷】第五五頁反面）、
      「鼎豪公司將前述八千六百萬之定存單供陸利公司作為債
      務擔保，沒有經過董事會的同意，但這以鼎豪公司的定存
      單供陸利公司作為債務擔保的事情，我都有事先向董事長
      報告，也有經過他的同意」（見偵二○七七五號卷第五六
      頁反面）；於偵查中供稱：「用鼎豪公司定存單擔保陸利
      公司借款，是我向被告丁○○建議，他同意的」、「他同
      意後，就用鼎豪公司定存單去擔保陸利公司借款」（見偵
      二○七七五號卷第八四頁至第八五頁）），可知被告甲○
      ○○以鼎豪公司之定存單擔保陸利公司之借款，另借款予
      陸利公司等情，均係經過被告丁○○同意，並獲被告丁○
      ○授權為之。被告甲○○○雖嗣後於審理中翻異前詞，供
      稱伊係受被告丁○○概括授權，鼎豪公司與陸利公司間之
      財務調度係伊自行決定處理後，事後始向被告丁○○報告
      ，被告丁○○於事前並不知情，伊因首次至調查局接受約
      談過於緊張，未能表示真意云云，然而，被告甲○○○於
      調查局詢問時所為陳述，與其在檢察官偵查中所為陳述，
      均屬相同，被告丁○○若非於事前即已授意被告甲○○○
      為上開損及鼎豪公司之財務調度，且如此鉅額資金之調度
      倘非有授權，被告甲○○○應不致專擅為之，亦不至於在
      多次接受訊問（詢問）時均為同一陳述，是其在調查局所
      為陳述，應屬真實，而與其在檢察官訊問時所為之陳述均
      得予採信，而用以認定被告二人確有共同之犯意聯絡。又
      被告甲○○○係直接受被告丁○○之指示、委任，而全權
      處理鼎豪公司擔保、借貸事宜，是參與鼎豪公司、陸利公
      司資金處理之員工林碧珍、陳證中，未與被告丁○○接觸
      ，亦屬正常，故渠等實無法證明本件被告丁○○就被告甲
      ○○○所為之資金調度是否知情，故被告丁○○另請求傳
      訊陳證中、林碧珍，本院認核無必要，附此敘明。
（三）被告二人雖辯稱提列呆帳非渠等所為，而係會計師之意見
      ，日後陸利公司財務狀況回穩後仍會向其追償，故鼎豪公
      司未受損害云云。然而，財務報表係公司自行製作，但會
      計師查核後得建議公司調整科目，若公司意見與會計師不
      同，會計師得出具保留意見，而查詢鼎豪公司財務報表之
      會計師，係因當時慶豐集團已發生財務危機，其下子公司
      已無還款能力，而鼎豪公司又無法依其要求提出陸利公司
      有能力清償債務之證明，故建議鼎豪公司提列為呆帳；之
      所以經過一年就提列為呆帳，係因鼎豪公司無法回收債權
      ，呆帳係會計上評價問題，不能回收就列為呆帳等情，業
      據證人即安侯建業會計師事務所會計師丙○○、戊○○於
      本院審理時證述明確（見本院卷第二宗第四一頁至第四四
      頁）。從而，鼎豪公司對於陸利公司因擔保、借貸而支出
      之四億多元，依當時情況評斷，其債權回收可能性甚低，
      且陸利公司之清償能力未獲會計師認可，故由會計師建議
      提列呆帳，而鼎豪公司亦接受會計師建議將之提列備抵呆
      帳，可見被告等亦認同對陸利公司之債權無法回收之事實
      ，足認鼎豪公司確已受到損害，被告上開所辯，自無足採
      。
（四）被告二人另均辯稱：鼎豪公司與陸利公司同屬慶豐集團旗
      下關係企業，具有商業利害關係，而金融機構係將慶豐集
      團視為一生命共同體，故若陸利公司有無法正常營運因而
      跳票或發生財務危機，將導致銀行對鼎豪公司行使保證債
      權或抽銀根之骨牌效應，故鼎豪公司擔保陸利公司債務，
      亦受益於免被銀行抽銀根，被告等相關安排實符合鼎豪公
      司之利益，無損害鼎豪公司之意圖云云。惟查：關係企業
      間之相互擔保、借貸，於不違背法律規定下，本可自由為
      之，若本件鼎豪公司確有為陸利公司擔保及貸予資金之必
      要性，且不損及鼎豪公司利益，自可合法透過董事會決議
      ，以進行相關的財務處理，惟觀諸本件鼎豪公司擔保及借
      貸之情形，陸利公司因鼎豪公司擔保而向銀行所貸出之金
      錢，係以迂迴方式間接流入各關係企業，非如被告等所辯
      係以短期資金挹注陸利公司以渡難關，且終至陸利公司因
      無法償還銀行借款，而使得鼎豪公司定存單遭銀行行使質
      權以抵償債務，究其實質，確係假以鼎豪公司擔保陸利公
      司之名義，將鼎豪公司之資金分別轉至其他公司，鼎豪公
      司確有損害自不待言。又其他關係企業若亦有資金需求，
      復可循合法途徑向資金豐沛之鼎豪公司借貸即可，惟被告
      等捨此不為，以輾轉迂迴方式規避資金調度應有之法定程
      序，使鼎豪公司損失資金達四億多元，此實非被告甲○○
      ○以情事急迫等詞置辯即可免責。且被告等既辯稱慶豐集
      團內各關係企業之股東，絕大多數均屬黃家家族成員或黃
      家成員組成之法人，於關係企業間之資金調度係屬黃家對
      所有財務之調度而已，則陸利公司若已缺乏資金，無力償
      還借款，其縱有積欠其他關係企業款項，其他關係企業或
      可暫緩收回債權，或續行借貸使陸利公司之資金壓力獲得
      紓解，何竟陸利公司又分別將款項匯入其他關係企業？又
      公司法人為一獨立人格，非公司股東本體，分別身為公司
      經營者、專業財務人員之被告丁○○、甲○○○自不可諉
      為不知，縱認鼎豪公司與陸利公司之股東均屬相同，亦不
      得以鼎豪公司受損、其他公司獲得利益，整體而言黃家家
      族未受損害，即否認鼎豪公司受有損害之事實。被告甲○
      ○○復提出十二家金融機構（即甲方）與慶豐集團轄下之
      十二家公司（即乙方，含陸利公司、鼎豪公司）所簽立之
      紓困協議書（見本院卷第二宗第六六頁至第八一頁），欲
      證其所為上開財務調度並未損及鼎豪公司利益，蓋雙方約
      定「乙方須保證各公司不得有退票、拒絕往來等不良債信
      紀錄」（第三條第二款），另「若乙方資產遭甲方以外之
      第三人聲請假扣押、假處分或強制執行，致乙方資產總額
      減少，經共同代表金融機構認定無紓困實益時，本協議書
      即視同無效，乙方應溯及按原與甲方各債權金融機構所簽
      立之約定償還債務，甲方各債權金融機構並得進行相關保
      全或行使債權程序」等語（第八條第三項）；然而，被告
      可循合法公開途徑進行關係企業間之借貸而竟未為之，已
      如前述，況陸利公司是否已達營運不善、資金困頓，已無
      其他方式（例如處分公司資產、另向金融機構融資）得以
      挽救，非利用鼎豪公司資金即會產生跳票、拒絕往來情形
      ？未為上開財務調度，鼎豪公司亦會受到損害？依卷內證
      據均無法得之，而事實顯示，鼎豪公司為擔保、借貸行為
      ，反而終至受損，其他各家關係企業公司，卻自鼎豪公司
      所擔保之資金而有鉅款挹注，自堪認被告二人有使鼎豪公
      司擔負鉅額虧損之不利益之意圖。另鼎豪公司雖於九十三
      年一月九日召開股東臨時會，追認被告等上開所為擔保、
      借貸行為，業據被告甲○○○提出股東臨時會議事錄一份
      在卷可憑（見本院卷第一宗第五五頁至第五六頁），惟被
      告二人犯罪行為業已既遂，違反刑罰法令之行為不得以事
      後股東會之追認而為其免責之理由。
（五）又鼎豪公司並未實質召開董事會會議決議上開以定存單擔
      保陸利公司借款事宜，業如前述，然被告甲○○○竟於不
      詳時間命負責製作鼎豪公司董事會會議紀錄之證人張金鑑
      製作八十八年（誤載為八十九年）四月七日、八十八年（
      誤載為八十九年）四月十八日鼎豪公司董事會會議決議錄
      ，內容分別記載鼎豪公司董事會決議通過鼎豪公司為提供
      陸利營運週轉之需，於二億元、一億元範圍內，向安泰忠
      孝分行申請定期存單作為陸利公司借款之擔保之事項後，
      再交由其親自用印，而上開董事會會議紀錄為銀行授信之
      必要文件之一等情，除有證人張金鑑證述明確外（見偵二
      ○七七五號卷第十三頁），並經被告甲○○○供陳在卷（
      見本院卷第二宗第四八頁），復有上開二份董事會會議決
      議錄附卷可證（見偵二○七七五號卷第六四頁、第六五頁
      ）。另被告指示相關財會人員製作相關款項進出之支出、
      收入傳票，並記入公司帳冊以遂行其挪用鼎豪公司款項之
      犯行，除有卷附之傳票可證外，復為被告甲○○○所自承
      ，是被告丁○○、甲○○○有偽造上開業務上登載不實之
      文書後，再持之向銀行人員行使，並有商業會計法第七十
      一條第一款以明知為不實事項而填載會計憑證及記入帳冊
      等犯行，亦堪予認定。被告二人雖均辯稱上開董事會會議
      記錄並非渠等業務上所製作之文書，且內容均與董事意志
      相符，復經鼎豪公司股東會追認，並無致生損害於他人云
      云，惟查，被告丁○○係鼎豪公司之董事長，總管鼎豪公
      司所有業務，而鼎豪公司董事會召開之目的亦為處理鼎豪
      公司業務，是董事會會議紀錄，自屬業務上所製作之文書
      無疑，而被告丁○○明知無實際召開董事會，仍授意被告
      甲○○○令下屬製作不實之董事會會議紀錄，連同其他文
      件交付銀行人員完成授信程序，使銀行人員得以完成借貸
      、定存單擔保之手續，鼎豪公司之定存單因而設定質權擔
      保陸利公司之債務，而有遭實行質權提早解約以抵償陸利
      公司債務之虞，自足生損害於鼎豪公司，被告二人共犯行
      使業務上登載不實文書之罪，亦堪認定。至於上開董事會
      會議紀錄內容是否與董事意志相同，除未有證據得以認定
      外，董事會會議應由董事合法召開，而依會議內容實際製
      作會議紀錄始可，若董事會無須召開會議，而猜測董事之
      意念或責由一人憑空製作會議紀錄亦屬合法，實有違公司
      法規定股份有限公司應設立董事會之目的，故被告上開所
      辯，實無足取。
三、就鼎豪公司向李金枝購買土地部分，經查：
（一）被告甲○○○一人製作鼎豪公司以四億零七百四十六萬六
      千元之價格，買受李金枝所有坐落於臺北縣泰山鄉五四號
      等六筆土地之不實「土地買賣契約書」，鼎豪公司並於同
      年月二十八日，以給付預付款之名義，開立以鼎豪公司為
      發票人、票面金額一億五千萬元、發票日、到期日均為八
      十八年十二月二十八日之本票一紙，存入由被告甲○○○
      保管應用之李金枝設於華南松山分行第00000000
      0000號帳戶內，隨後該筆款項未由李金枝取走，而流
      入陸利公司、被告丁○○、慶豐集團其他關係企業之帳戶
      （如附表五、六所示之資金流向明細）等情，業據被告甲
      ○○○供承不諱，並有土地買賣契約書（見偵二○七七五
      號卷第六四頁、第六五頁）、土地登記謄本（見九十二年
      度偵字第二一七○六號卷【下簡稱偵二一七○六號卷第十
      三頁至第十五頁）、華南商業銀行存款往來明細表、萬泰
      商業銀行展業投資公司帳戶新臺幣支存對帳單、支票、匯
      款申請書、存款憑條、取款憑條、放款撥款傳票、李金枝
      開戶資料、支票存款送款簿、誠泰商業銀行存摺存款對帳
      單、匯入匯款月報表（以上置於卷外，相關資料卷宗【二
      】）等件可資佐證。
（二）證人李金枝曾於偵查時證稱：伊有在華南松山分行開立帳
      號000000000000號帳戶，但帳戶是被告甲○
      ○○在處理（見偵二○七七五號卷第七二頁反面），臺北
      縣泰山鄉五四號等六筆土地，係黃家資產，登記在其名下
      ，有無實際交易伊不清楚（見偵二○七七五號卷第七三頁
      ）；另前於調查局詢問時證稱：相關土地文件、印鑑均由
      被告甲○○○保管，伊名下六筆土地的買賣交易，及該交
      易發生後的土地款收入、支出都是由被告甲○○○處理等
      語（因被告等不爭執調查局詢問筆錄之證據能力，依刑事
      訴訟法第一百五十九條之五之規定而認定具備證據能力，
      見偵二一七○六號卷第十一頁）。又被告甲○○○於檢察
      官偵查時供稱：買賣契約之買賣雙方之印鑑，都是伊自行
      蓋印的；證人李金枝沒有把一億五千萬元拿走，因慶豐集
      團財務有困難，所以這筆錢留下支援各關係企業（偵二○
      七七五號卷第八四頁反面）。是由上可知，證人李金枝對
      於臺北縣泰山鄉五四號等六筆土地之買賣交易全然不知情
      ，更遑論證人李金枝有出賣土地之真意。被告甲○○○雖
      辯稱伊受雙方授權，得依雙方代理規定合法完成買賣云云
      ，惟雙方代理於本人同意之情況下固得為之，但前提必須
      本人有為法律行為之真意，而今賣方即證人李金枝根本不
      知此事，難認有出賣之意思，自無授權被告甲○○○完成
      不動產買賣法律行為之可能，故本件尚非合法雙方代理情
      形。再者，臺北縣泰山鄉五四號等六筆土地，於八十八年
      七月二十八日，設定本金最高限額五億二千萬元之抵押權
      予中興票券金融股份有限公司（下簡稱中興票券），此參
      土地登記謄本即明（見偵二一七○六號卷第十三頁至第十
      五頁）；另依據華信不動產鑑定股份有限公司針對上開六
      筆土地所做不動產時估值概估表之記載，上開六筆土地時
      值為四億七千九百八十二萬七千五百五十七元（見本院卷
      第一宗第六○頁、第六一頁），而本件約定之買賣價格為
      四億零七百四十六萬六千元，由上可推知，本件買賣價格
      之訂定，並未考量土地上原本即已存在高額之本金最高限
      額抵押權，而約定過高之買賣價格，實與常情有違。而在
      契約簽訂當時，該六筆土地上之抵押權債權究係多少？扣
      除抵押權債權金額，上開六筆土地實質價值為何？雖未有
      資料證明，惟依買賣契約第三條之約定，在契約簽定之同
      時，鼎豪公司即應給付賣方一億五千萬元，雖在契約第四
      條約定：乙方（即賣方）應於第二期付款前，塗銷設定於
      中興票券保證抵押權，若乙方無法在八十九年六月三十日
      前完成時，甲（即買方）乙雙方同意解除本合約，同時乙
      方無條件退還本金，並按銀行一年期定存利率加計利息給
      付甲方等語，然即使鼎豪公司於賣方未依約塗銷抵押權之
      情形下，得解除合約，並取回本金且加計利息，惟證人李
      金枝根本未領取任何金錢，鼎豪公司又何從解約請求返還
      ？況是項抵押權之設定實與證人李金枝無涉，是否塗銷抵
      押權非證人李金枝所得為之，又豈有塗銷抵押權之可能？
      因而買賣契約上有關之規定均屬虛偽之條款，約定鼎豪公
      司在所購買之土地上已設定有超出土地價值之本金最高限
      額抵押權之前提下，仍須無條件先給付一億五千萬元，純
      係挪用資金，相關約定僅係欺騙外人及應付會計流程之手
      法爾。
（三）又本件買賣因賣方未能依約在八十九年六月三十日前塗銷
      抵押權，而未能完成土地所有權移轉登記，業據被告甲○
      ○○自承在卷，是依買賣契約約定，賣方應退還鼎豪公司
      已支付之一億五千萬元，然而自八十九年七月起至九十四
      年三月十日止，鼎豪公司對於應向證人李金枝請求之一億
      五千萬元債權，僅在八十九年度之財務報表中將之提列為
      呆帳，此參卷附鼎豪公司財務報表附註即明（見偵三○七
      ○號卷第十三頁），其餘並未做任何處理，亦未依理論上
      及該公司其他案件實務上之一般處理程序，對證人李金枝
      有追償之動作，此參證人即鼎豪公司會計部副理曹盛傳證
      稱：依照一般商業會計之處理方式，該等催收款應轉由法
      務部門依照催收程序辦理，但本案董事會既未指示，伊亦
      不知如何處理等語（見偵二○七七五號卷第十頁）可知，
      實與一般之債權處理程序有所不同，顯係故意忽略對該筆
      應收債權之追償。雖證人李金枝嗣於九十四年三月十一日
      簽立土地使用同意書一紙，表示願自九十四年四月一日起
      提供臺北縣泰山鄉五四號等六筆土地供鼎豪公司使用，以
      每月租金八十萬元抵償其所積欠鼎豪公司之一億五千萬元
      至全數清償完畢為止，上開方案並經鼎豪公司九十四年三
      月十四日臨時董事會決議通過等情，有土地使用同意書、
      董事會會議紀錄等件在卷可證（見本院卷第二宗第一八○
      頁、第一八一頁），惟前揭事實係在本案起訴之後所發生
      ，顯係被告二人為了逃避刑責所為之補救措施，益證被告
      等無意返還金錢予鼎豪公司，自無法據之為其有利之認定
      。
（四）承上，本件土地登記名義人即證人李金枝並無買賣之真意
      ，而買賣契約之訂定均出自被告甲○○○一人之手，並無
      任何要約、承諾，亦無真正代理權之授與，且參照民法第
      五百三十一條：「為委任事務之處理，須為法律行為，而
      該法律行為，依法應以文字為之者，其處理權之授與，亦
      應以文字為之。其授與代理權者，代理權之授與亦同。」
      之規定，及同法第五百三十四條第一款為不動產之出賣者
      ，受任人應得委任人之特別授權之規定，亦難認被告甲○
      ○○係受證人李金枝及鼎豪公司之特別授權，且因不具備
      法定之要式行為，處理權之授與亦不生效力，顯見本件土
      地買賣顯為虛偽不實，被告甲○○○辯稱本件係屬雙方代
      理，土地買賣確屬真實之交易，僅事後因故無法完成所有
      權移轉登記云云，自非可採。又被告丁○○辯稱上開證人
      李金枝與鼎豪公司間之土地買賣情事，伊並不知情，而係
      事後司法機關調查時伊才知悉云云。惟查，被告丁○○為
      慶豐集團之總負責人，亦為鼎豪公司董事長，對於鼎豪公
      司支出高達一億五千萬元之款項，本難諉為不知，況被告
      甲○○○於偵查中供稱：被告丁○○之銀行存摺、印鑑都
      授權我保管處理，不過只要發生重大交易，就會向其報告
      （偵二○七七五號卷第八三頁）、「（問：針對前開定存
      單及購買土地等事，鼎豪公司是否開過董監事會議決定？
      ）我只是口頭向丁○○報告，鼎豪公司未開董監事會議同
      意前開事項，均是我口頭報告丁○○，他同意即開始作業
      」（見偵二○七七五號卷第八五頁正反面），益徵以鼎豪
      公司與證人李金枝假買賣之方式，使鼎豪公司支出一億五
      千萬元之事，係由被告甲○○○向被告丁○○報告，取得
      被告丁○○同意後始開始進行。另觀諸如附表五、六所示
      之資金流向明細，可知其中之一億一千萬元係匯入被告丁
      ○○在華南松山分行第000000000000號帳戶
      後再行轉出，針對被告丁○○帳戶內款項進出之緣由，被
      告甲○○○供稱係因被告丁○○銀行有欠款，而銀行要求
      還款，但因被告丁○○私人之款項已借予關係企業，故安
      排將被告丁○○名下土地出賣予三陽投資公司，由三陽投
      資公司匯入一億一千萬元，惟因嗣後三陽投資公司亦遭銀
      行緊縮資金，故取消交易，將款項匯回三陽投資公司等語
      （見本院卷第三宗第三六頁反面、第三七頁）；又款項匯
      入被告丁○○之帳戶，並無任何之會計憑證，亦未曾製作
      記帳傳票，僅憑被告甲○○○之個人意志即行轉匯，此為
      被告甲○○○所不否認，益證相關之支出、收入傳票均屬
      應付會計流程之虛偽會計憑證，相關資金之流通並無任何
      法律行為為其依據；另被告丁○○之上開帳戶係其個人帳
      戶，帳戶內之款項係被告丁○○私人所有，款項來源係現
      金股利、房屋租金、薪資等，亦據被告甲○○○供述明確
      （見本院卷第三宗第三七頁反面），更可見被告甲○○○
      、丁○○未能區分公、私款項，將關係企業公司之資金（
      包括三陽投資公司）全部視為個人袋中之物，隨己意流通
      支用，視公司會計流程於無物，被告丁○○之帳戶既係一
      億五千萬元流通管道之一，況證諸經驗法則，如此鉅額款
      項之流通，焉有事前未得被告丁○○之許可而得俱由被告
      甲○○○任意為之之理？且被告丁○○於辦理本件虛偽土
      地買賣之前，即已授權被告甲○○○辦理前揭以鼎豪公司
      定存單為陸利公司提供擔保、融通資金予陸利公司，其對
      於欲以鼎豪公司之資金支援陸利公司等集團內關係企業之
      事，應與被告甲○○○有相當程度之共識；而在鼎豪公司
      支付一億五千萬元之後，被告丁○○亦未責令下屬進行正
      常之債務催收程序，亦有違背公司與董事間委託之任務，
      更可佐證此以假買賣方式挪用鼎豪公司款項之行為，自始
      即在被告二人損害鼎豪公司之概括犯罪計畫中。又商業會
      計法第七十一條第一款之會計憑證，依同法第十五條規定
      ，分為原始憑證及記帳憑證，而原始憑證係指證明事項之
      經過，而為造具記帳憑證所根據之憑證，故買賣契約自屬
      商業會計法規定之會計憑證，卷附相關公司之傳票則為記
      帳憑證，從而，被告二人明知證人李金枝與鼎豪公司間無
      實際交易，仍製作不實之買賣契約書，並據以製作傳票並
      記入帳冊，其有商業會計法第七十一條第一款前段及後段
      之犯行，堪予認定。而被告等利用不實之買賣，使鼎豪公
      司將一億五千萬元以開立支票方式存入實際由被告甲○○
      ○所保管使用、證人李金枝在華南松山分行開立之帳戶內
      ，用以支援各關係企業，鼎豪公司受有損害，亦堪認定，
      被告二人上開行為對鼎豪公司而言，均屬背信行為無疑。
四、綜上，被告二人上開所辯，無非推諉卸責之詞，不足採信，
    本件事證明確，被告二人犯行，均堪以認定。查被告等行為
    後，證券交易法曾於八十九年七月十九日公布修正增訂第一
    百七十一條第二款：「有左列情事之一者，處七年以下有期
    徒刑，得併科新臺幣三百萬元以下罰金：一、．．．二、已
    依本法發行有價證券公司之董事、監察人、經理人或受僱人
    ，以直接或間接方式，使公司為不利益之交易，且不合營業
    常規，致公司遭受損害者。」；另於九十三年四月二十八日
    公布修正增訂第一百七十一條第一項第三款：「有下列情事
    之一者，處三年以上十年以下有期徒刑，得併科新臺幣一千
    萬元以上二億元以下罰金：一、．．．三、已依本法發行有
    價證券公司之董事、監察人或經理人，意圖為自己或第三人
    之利益，而為違背其職務之行為或侵占公司資產。」之規定
    ，且本件被告二人行為時，鼎豪公司係公開發行股票之公司
    ，為被告二人所坦認，從而被告二人之行為係該當於上開條
    文第一項第二款、第三款之構成要件，惟被告二人行為時上
    開條文尚未增訂，係屬裁判時之新法律，因被告等之行為依
    舊法及新法均有處罰，故有比較新舊法之適用。按刑法第三
    百四十二條第一項背信罪之法定刑為五年以下有期徒刑、拘
    役或科或併科一千元以下罰金，比較新舊法結果，應以行為
    時之法律有利於被告，是依刑法第二條第一項但書規定，
    本件應適用刑法第三百四十二條第一項規定以背信罪論處。
    故核被告丁○○、甲○○○使鼎豪公司以定存單為陸利公司
    擔保並融通資金，而使鼎豪公司受有三億三千七百萬元損失
    ，另被告二人製作虛偽不實之買賣契約書及記帳傳票，使鼎
    豪公司損失一億五千萬元之行為，係犯刑法第二百十六條、
    第二百十五條行使業務上登載不實文書罪、第三百四十二條
    第一項背信罪、商業會計法第七十一條第一款前段及後段之
    以明知為不實事項而填載會計憑證及記入帳冊罪。被告甲○
    ○○雖非受鼎豪公司所委任，然依前所述，其亦堪認鼎豪公
    司之經理人，於業務範圍內亦屬公司之負責人，其與身為鼎
    豪公司董事長之被告丁○○間，就上開犯行，有犯意聯絡及
    行為分擔，均為共同正犯。而指示不知情之財會人員製作不
    實之會計憑證及記入帳冊部分，為間接正犯。行使不實董事
    會會議紀錄部分，則與證人張金鑑有共同之犯意聯絡及行為
    分擔。被告丁○○、甲○○○先後多次背信、行使業務上登
    載不實文書、以明知為不實事項而填載會計憑證及記入帳冊
    之犯行，時間緊接，所犯係構成要件相同之罪名，顯係基於
    概括犯意反覆為之，均為連續犯，均應依刑法第五十六條規
    定以一罪論，並加重其刑。被告二人於業務上文書登載不實
    之低度行為，為行使業務上登載不實文書之高度行為所吸收
    ，不另論罪。被告二人所犯之連續背信罪、連續行使業務上
    登載不實文書罪、連續以明知為不實之事項而填載會計憑證
    及記入帳冊罪，分別有方法目的、原因結果之牽連關係，應
    從較重及情節較重之連續明知為不實之事項而填製會計憑證
    罪論處。爰審酌被告二人為鼎豪公司之董事長及處理財務人
    員，竟未善盡職責，而為損害鼎豪公司之行為，應予非難，
    且犯後猶飾詞卸責，並無悔意，犯後態度不佳，兼衡其犯罪
    之手段、目的、所為致鼎豪公司損失近五億元之重大損害等
    一切情狀，各量處如主文所示之刑。
據上論斷，應依刑事訴訟法第二百九十九條第一項前段，商業會
計法第七十一條第一款，刑法第二條第一項但書、第十一條前段
、第二十八條、第五十六條、第二百十六條、第二百十五條、第
三百四十二條第一項、第五十五條，罰金罰鍰提高標準條例第一
條前段，判決如主文。
本案經檢察官乙○○到庭執行職務。
中    華    民    國   九十四   年   六   月   十六   日
                       臺灣臺北地方法院刑事第一庭
                         審判長法  官  陳興邦
                               法  官  劉亭柏
                               法  官  劉素如
上正本證明與原本無異。
如不服本判決，應於判決送達後10日內向本院提出上訴狀（應抄
附繕本）。告訴人或被害人如對於本判決不服者，應具備理由請
求檢察官上訴，其上訴期間之計算係以檢察官收受判決正本之日
期為準。
 　　　　　　　　　　　　　　　書記官　陳俐妙
中    華    民    國   九十四   年   六   月   十六   日
商業會計法第71條
商業負責人、主辦及經辦會計人員或依法受託代他人處理會計事
務之人員有左列情事之一者，處5年以下有期徒刑、拘役或科或
併科新台幣15萬元以下罰金：
一  以明知為不實之事項，而填製會計憑證或記入帳冊者。
二  故意使應保存之會計憑證、帳簿報表滅失毀損者。
三  意圖不法之利益而偽造、變造會計憑證、帳簿報表內容或撕
    毀其頁數者。
四  故意遺漏會計事項不為記錄，致使財務報表發生不實之結果
    者。
五  其他利用不正當方法，致使會計事項或財務報表發生不實之
    結果者。
中華民國刑法第216條
 (行使偽造變造或登載不實之文書罪)
行使第210條至第215條之文書者，依偽造、變造文書或登載不實
事項或使登載不實事項之規定處斷。
中華民國刑法第215條
 (業務上文書登載不實罪)
從事業務之人，明知為不實之事項，而登載於其業務上作成之文
書，足以生損害於公眾或他人者，處三年以下有期徒刑、拘役或
五百元以下罰金。
中華民國刑法第342條
 (背信罪)
為他人處理事務，意圖為自己或第 3 人不法之利益，或損害本人
之利益，而為違背其任務之行為，致生損害於本人之財產或其他
利益者，處五年以下有期徒刑、拘役或科或併科1000元以下罰金
。
前項之未遂犯罰之。
